【裁判字號】    94,家訴,26
【裁判日期】    950222
【裁判案由】    確認繼承權不存在
【裁判全文】
臺灣宜蘭地方法院民事判決              94年度家訴字第26號
原      告  乙○○
訴訟代理人  戊○○
被      告  丁○○
兼  上一人
訴訟代理人  甲○○
當事人間請求確認繼承權不存在事件，本院於95年2月8日言詞辯
論終結，判決如下：
    主  文
原告之訴駁回。
訴訟費用由原告負擔。
    事實及理由
一、本件原告起訴主張：被繼承人方燈燦於86年7月13日死亡，
    遺有坐落宜蘭縣冬山鄉○○段1361之3、1362、1364、1364
    之1、1364之2等地號土地及其上門牌號碼為宜蘭縣冬山鄉○
    ○路121號之房屋等不動產（以下簡稱系爭房地）。而方燈
    燦之繼承人即配偶方董金棗、子女方秋美、方鈺媚、方里惠
    、方韻權、方素真等人已分別於86年9月5日具狀向法院聲明
    拋棄繼承，並經鈞院於86年9月12日以宜院耀民戊86繼108號
    字第22795號函准予備查在案。是方燈燦所遺前述財產，本
    應由繼承人即原告與原告之兄丙○○（業經法院宣告於89年
    5 月27日死亡）2人共同繼承。然丙○○身為長子並不求上
    進，為謀取全部家產竟然使用威脅、恐嚇、拐騙之手段，於
    方燈燦生前逼迫需出售土地供其揮霍，嗣後更潛逃出境棄父
    母於不顧。是先父方燈燦於臨終前即告知原告、原告之姊及
    朋友，表示丙○○因未奉養父母，又以不法方法謀取財產，
    使其本人感受重大侮辱，而不得繼承其遺產等語。而被告為
    丙○○之子女，自對方燈燦之遺產亦無繼承權，更無代位繼
    承方燈燦遺產之理。為此爰依民法第1145條第1項5款，聲明
    請求確認被告不得繼承被繼承人方燈燦之遺產。
二、被告則以：被告之父丙○○並無原告所指對方燈燦有重大虐
    待或侮辱之情事，而且方燈燦之配偶方董金棗於另案即鈞院
    93年訴字第77號請求塗銷所有權登記事件中已就方燈燦生前
    並無書立遺囑，亦無交代如何處分遺產等情陳述甚詳，是原
    告此部分所言並非實在。再者，縱使如原告主張被告之父丙
    ○○因有民法第1145條第1項第5款之情事而不得繼承方燈燦
    之遺產，然依同法第1140條規定，被告亦當然得代位繼承方
    燈燦之財產，是原告所主張亦無理由。
三、兩造不爭執事項：
（一）方燈燦於86年7月13日死亡，系爭房地原為方燈燦所遺之
      遺產。
（二）方燈燦之配偶為方董金棗，並育有2子5女，分別為原告、
      丙○○、方韻權、方素真、方里惠、方秋美、方鈺媚等人
      。
（三）方燈燦死亡後，方董金棗、方韻權、方素真、方里惠、方
      秋美、方鈺媚，業於86年9月5日具狀向法院聲明拋棄繼承
      ，並經本院於86年9月12日以宜院耀民戊86繼108號字第22
      795號函准予備查在案。
（四）丙○○業經台灣台北地方法院宣告已於89年5月27日死亡
      。
    上述兩造不爭執事項，業經原告提出戶籍謄本數份、遺產稅
    免稅證明書、本院93年訴字第77號民事判決等為證，並經被
    告不爭執，堪信原告此部分主張為可採。
四、兩造之爭點：
    原告進而主張，被告之被繼承人丙○○對於方燈燦生前有重
    大侮辱及虐待情事，並經方燈燦表示丙○○不得繼承等情，
    被告則否認之，並以前詞為辯，是經本院協助兩造整理本件
    爭點即為：原告主張丙○○有民法第1145條第1項第5款之情
    形，而不得繼承方燈燦之遺產，並進而主張請求確認丙○○
    之繼承人即被告不得繼承方燈燦之遺產（即請求確認被告對
    方燈燦之遺產繼承權不存在）是否有理由？茲判斷如下：
（一）原告雖主張被告之父丙○○，對方燈燦有重大虐待或侮辱
      ，並經方燈燦表示不得繼承等語，並提出證人方鈺媚於本
      院93年訴字第77號之證詞、戊○○於本院公證處所為陳述
      為證。然查，被繼承人方燈燦之遺產繼承問題，理為其生
      前個人與家族之重要事項，是方燈燦於決定被告之父丙○
      ○有無重大侮辱或虐待而不願讓丙○○繼承一事，應會由
      家族會議或家中長輩或召集配偶、所有子女共同見證其決
      定才是，應不致於隨機選擇子女1、2人或一般友人、鄰居
      而告知此一重大決定，是以原告所提出之證據觀之，尚難
      使本院相信此部分主張為真。是被告之父丙○○對於方燈
      燦之遺產應仍有繼承權。
（二）再繼承人對於被繼承中有重大之虐待或侮辱情事，經被繼
      承人表示其不得繼承者，喪失其繼承權；又民法第1138條
      所定第一順序之繼承人，於繼承開始前喪失其繼承權者，
      由其直系血親卑親屬代位繼承其應繼分，同法第1145條第
      1項第5款、第1140條已分別定有明文。除非民法第1138條
      所定第1順序之繼承人，如與其直系血親卑親屬，共同對
      被繼承人有重大之虐待或侮辱情事，經被繼承人表示其不
      得繼承者，該直系血親卑親屬才會一併喪失其代位繼承之
      權利。是依原告所主張，縱使被告之父親丙○○有民法第
      1145條第1項第5款之情事，然並無證據足證被告有與丙○
      ○共同對方燈燦有重待虐待或侮辱之情事，且丙○○既於
      79年間即告失蹤，則當時被告甲○○、丁○○分別年僅15
      、13歲，以被告當時年幼之狀況，衡情亦不可能與丙○○
      有共同對方燈燦重大侮辱或虐待之情事，甚至為原告主張
      揮霍家產之行為。是縱使原告前述主張丙○○有對方燈燦
      重大侮辱或虐待並經方燈燦表示不得繼承之情事屬實，依
      前述說明，在代位繼承之法理下亦無法得出被告無法繼承
      方燈燦遺產之結論，是原告請求確認被告對方燈燦遺產之
      繼承權不存在，即無理由。
（三）而按遺產繼承人，除配偶外，依左列順序定之：一、直系
      血親卑親屬。二、父母。三、兄弟姊妹。四、祖父母。民
      法第1138條定有明文。是被告雖為方燈燦之孫，然方燈燦
      死亡時，尚有子輩之繼承人即原告、丙○○存在，是被告
      並非方燈燦之繼承人，被告對方燈燦之遺產本不具有繼承
      權，是原告請求確認被告對方燈燦之遺產無繼承權等情，
      並無實益，自無理由。至於被告取得系爭房地所有權（應
      有部分），此係被告基於繼承其父丙○○之財產所取得，
      並非繼承方燈燦之遺產而取得。
（四）綜上、原告主張並無理由，應予駁回。
五、訴訟費用負擔之依據：民事訴訟法第78條
中    華    民    國    95    年    2     月    22    日
                      臺灣宜蘭地方法院家事法庭
                          法      官    蔡仁昭
以上正本與原本無異。
如不服本判決，應於收受送達後20日內向本院提出上訴狀（應附
繕本）。
中    華    民    國    95    年    2     月    23    日
                          書  記  官    黃月雲


司法院資訊處製作；財團法人民間司法改革基金會備份。
